臺灣高等法院臺南分院刑事判決
110年度上易字第387號
上  訴  人  臺灣嘉義地方檢察署檢察官
被      告  陳景星
選任辯護人  羅振宏律師
上列上訴人因被告詐欺案件，不服臺灣嘉義地方法院109年度易
字第704號中華民國110年5月4日第一審判決（起訴案號：臺灣嘉
義地方檢察署109年度偵字第10030號），提起上訴，本院判決如
下：
    主  文
上訴駁回。
    理  由
一、公訴意旨略以：被告陳景星認識魏○○20餘年，知悉李○○所有
    坐落臺南市○○區○○○段000○00000○000○00000地號土地（下稱
    本案土地）要出售，且本案土地緊鄰魏○○位於白河區之老家
    ，遂告知魏○○此事，魏○○評估後同意購買，並委由被告代為
    出面全權處理及簽約，買賣款項則由魏○○支付，被告可獲得
    新臺幣（下同）10萬元之仲介費。被告明知上情，竟意圖為
    自己不法之所有，基於詐欺取財之犯意，於民國106年6月3
    日，在嘉義縣○○鄉之○○○高爾夫球場，向告訴人何英明詐稱
    ：其因購買本案土地，總價689萬1,000元，已支付定金60萬
    元，仍不足150萬元資金，並承諾2、3個月內辦妥所有權移
    轉登記，向銀行辦理抵押貸款後即可還款云云，以此虛構之
    事由，向告訴人何英明借款150萬元（下稱系爭借款），告
    訴人何英明因而陷於錯誤，如數匯款至被告所有第一商業銀
    行嘉義分行帳號00000000000號帳戶（下稱一銀帳戶）。嗣
    被告未依約還款，經告訴人何英明查知本案土地之所有權人
    為魏○○，始知受騙。因認被告涉犯刑法第339條第1項之詐欺
    取財罪嫌。
二、按犯罪事實應依證據認定之，無證據不得認定犯罪事實；不
    能證明被告犯罪者，應諭知無罪之判決，刑事訴訟法第154
    條第2項、第301條第1項分別定有明文。次按，事實之認定
    ，應憑證據，如未能發現相當證據，或證據不足以證明，自
    不能以推測或擬制之方法，為裁判基礎；且認定不利於被告
    之事實須依積極證據，苟積極證據不足為不利於被告事實之
    認定時，即應為有利於被告之認定；認定犯罪事實所憑之證
    據，雖不以直接證據為限，間接證據亦包括在內，然無論直
    接證據或間接證據，其為訴訟上之證明，須於通常一般之人
    均不致有所懷疑，而得確信其為真實之程度者，始得據之為
    有罪之認定，倘其證明尚未達到此一程度，而有合理之懷疑
    存在，無從使事實審法院得有罪之確信時，即應由法院為諭
    知被告無罪之判決（最高法院30年上字第816號、40年台上
    字第86號、76年度台上字第4986號判決意旨參照）。又按檢
    察官就被告犯罪事實，應負舉證責任，並指出證明之方法，
    亦為刑事訴訟法第161條第1項所明定。因此，檢察官對於起
    訴之犯罪事實，應負提出證據及說服之實質舉證責任，倘其
    所提出之證據，不足為被告有罪之積極證明，或其指出證明
    之方法，無從說服法院以形成被告有罪之心證，基於無罪推
    定之原則，自應為被告無罪判決之諭知（最高法院92年度台
    上字第128號判決意旨參照）。另按被害人就被害經過所為
    之陳述，其目的在於使被告受刑事訴追處罰，與被告處於絕
    對相反之立場，其陳述或不免渲染、誇大。是被害人縱立於
    證人地位具結而為指證、陳述，其供述證據之證明力仍較與
    被告無利害關係之一般證人之陳述為薄弱。從而，被害人就
    被害經過之陳述，除須無瑕疵可指，且須就其他方面調查又
    與事實相符，亦即仍應調查其他補強證據以擔保其指證、陳
    述確有相當之真實性，而為通常一般人均不致有所懷疑者，
    始得採為論罪科刑之依據，非謂被害人已踐行人證之調查程
    序，即得逕以其指證、陳述作為有罪判決之唯一證據（最高
    法院98年度台上字第107號判決意旨參照）。
三、公訴意旨認被告涉犯上開詐欺取財罪嫌，無非係以被告之供
    述、證人即告訴人何英明之證述、證人魏○○、陳○○、李○○、
    周○○之證述、被告以LINE傳送予告訴人之不動產買賣合約書
    及定金60萬元支票之截圖、本案土地過戶資料、一銀帳戶交
    易明細為其論據。訊據被告堅詞否認有何詐欺取財之犯行，
    辯稱：本案土地原本就是由我整理後，在種植番茄種子，陳
    ○○說要出售，我擔心被別人買走，就去找魏○○，由魏○○買來
    讓我使用，並因擔心可能魏○○沒有要買、或買不成本案土地
    ，變成我要買，而我只是純粹向告訴人借款周轉，因告訴人
    是金主，我需要資金時就會向告訴人借款，利率都是年息20
    %等語。辯護人則為被告辯護稱：㈠被告未曾向告訴人承諾2
    、3個月內辦妥所有權移轉登記，並向銀行辦理抵押權貸款
    後即可還款。㈡告訴人為何借款予被告，只是借款的動機問
    題，不能以被告未將借貸目的詳實告知告訴人，即認被告有
    施用詐術。㈢告訴人於106年間匯款系爭借款予被告，即知匯
    款目的在於借貸，並無陷於錯誤而交付財產之情。㈣被告因
    本件借貸關係，簽發發票日106年9月5日、面額157萬5,000
    元、票號JA0000000號之支票1張（下稱系爭支票）予告訴人
    ，以清償債務，且於106年8月底，以票號MG0000000號支票
    換回系爭支票，並告訴人已將票號MG0000000號支票轉讓給
    訴外人張家榮，故告訴人已實現票據利益，債權已獲清償，
    未因本件借貸而受有損害。㈤被告與告訴人為20餘年朋友，
    期間告訴人多次投資、借款予被告，金額多達2,000多萬元
    ，被告亦償還本息2,000多萬元予告訴人，被告因近年投資
    緬甸農場事業失利及無法順利收到貨款，陷入財務窘境，實
    非故意不還款。又系爭借款僅占被告向告訴人借款之一小部
    分，以被告先前良好信譽及與告訴人多年朋友關係，開口借
    款150萬元實無任何困難，故被告確無必要為該筆小額借款
    施以詐術。㈥本案純屬民事借貸糾紛，被告所為與詐欺罪構
    成要件不符等語。
四、經查：
　㈠不爭事項及證據：
　⒈不爭事項：　
　⑴被告因知悉李○○所有之本案土地欲出售，且本案土地在魏○○
    位於白河區之老家附近，遂告知魏○○，魏○○經評估後有意購
    買，並委託被告出面簽約。
　⑵被告與李○○之配偶陳○○商洽購買本案土地事宜，於106年6月1
    日簽訂不動產買賣合約書，約定總價金689萬1,000元，被告
    並簽立發票日106年6月1日、面額為60萬元之支票1張交予陳
    ○○作為定金。
  ⑶魏○○於106年6月1日下午2時24分許，將定金60萬元匯款至被
    告之一銀帳戶內，陳○○則於106年6月2日提示上開60萬元支
    票兌現。
　⑷魏○○於106年6月13日將購買本案土地之價金320萬元匯款至李
    ○○之合作金庫銀行嘉義分行帳戶內，被告再委託周○○代書辦
    理本案土地之移轉登記，由周○○之助理曾○○於106年6月23日
    前至臺南市白河地政事務所辦妥將本案土地之所有權以買賣
    為原因移轉登記予魏○○之移轉登記事宜。
　⑸魏○○於106年7月6日將購買本案土地之尾款308萬800元匯款至
    李○○之合作金庫銀行嘉義分行帳戶內。
  ⒉證據：
　⑴上開不爭項事項，業據被告坦承不諱（臺灣嘉義地方檢察署1
    09年度交查字第1637號卷《下稱偵1卷》第86頁、原審卷第43-
    48、208-209頁、本院卷第77-78頁）。
　⑵並有證人魏○○（偵1卷第60、65-66頁、原審卷第171-186頁）
    於偵查、原審時之證詞；證人陳○○（原審卷第227-240頁）
    、李○○（原審卷第241-246頁）於原審時之證詞；證人即代
    書周○○（原審卷第217-226頁）於原審時之證詞可證。
　⑶復有華南商業銀行匯款回條1份、地籍異動索引4份（臺灣嘉
    義地方檢察署109年度他字第1714號卷《下稱偵2卷》第13、14
    -21頁）、臺南市白河地政事務所109年9月9日所登字000000
    0000號函暨檢附之本案土地買賣登記案件影本1份（偵1卷第
    13-25頁）、第一商業銀行嘉義分行109年9月16日一嘉義字2
    12號函暨檢附之被告簽發之支票兌現資料、自106年6月1日
    起至106年8月31日止交易明細各1份（偵1卷第27-41頁）、
    魏○○提出之玉山銀行匯款申請書3份（偵1卷第63頁）、臺南
    市白河地政事務所110年3月9日所登字第1100021323號函暨
    檢附之本案土地地籍圖謄本1份（原審卷第109-111頁）附卷
    可稽。
  ⒊依上所述，此部分事實堪信屬真實。
　㈡又被告於106年6月3日，在嘉義縣○○鄉之○○○高爾夫球場，向
    告訴人何英明借款150萬元，並以LINE傳送不動產買賣合約
    書及定金60萬元之支票翻拍照片予何英明，何英明即於106
    年6月5日，匯款150萬元至被告之一銀帳戶等情，亦經被告
    於偵查、原審時坦認（偵1卷第86-87頁、原審卷第45-46、2
    05、208頁），核與證人即告訴人何英明於原審時（原審卷
    第136-138、151、161頁）證述之情節相符，並有LINE翻拍
    照片3張、華南商業銀行匯款回條聯1張、一銀帳戶之存摺存
    款客戶歷史交易明細表1份（偵2卷第7-13頁、偵1卷第31-41
    頁）附卷足憑，是此部分之事實，固堪認定。惟查，證人即
    告訴人何英明於偵查時陳稱：我認識被告10幾年，有投資被
    告的公司，是先借錢後投資，我一直相信被告的番茄種子貿
    易作得很好等語（偵1卷第58頁），且於原審時亦證述：被
    告之前就有向我借款，被告是做種子公司，借錢是要做資金
    周轉，總共欠我2,000多萬元，不包括系爭借款，都是以年
    息20%計息，被告前面2、3年的利息都有付。被告標榜就是
    非常成功的生意人，在球隊跟任何人都說他是很成功的生意
    人，事業做得非常好，形象非常好。被告於106年6月3日向
    我為系爭借款前，就曾向我借款，沒有提供任何擔保給我，
    而是對我說有資金要運用，希望我投資，被告這樣講我就相
    信，因大家都是這麼說，且被告的外表就是非常有財力、生
    意做得非常好，在球隊上都說自己是世界番茄種子大王，在
    大陸有非常龐大的土地，但我沒有自己去看過被告投資的產
    地或公司經營狀況。被告為系爭借款時，有主動提供系爭支
    票給我，其中7萬5,000元即為借款3個月之利息，如果被告
    沒有提供該支票，我是不會借款給被告。系爭借款時被告還
    欠我1、2,000萬元，被告只還過利息，還未償付本金。我老
    婆有跟我說系爭借款要考慮，但被告千篇一律說現在資金需
    要非常龐大，不方便還錢，且被告在球隊塑造的形象就是非
    常成功的生意人，所以我還是相信被告等語（原審卷第138-
    139、141-142、151-154、157、160-161、164-167頁）。又
    被告確有簽發系爭支票交予告訴人，有支票存根1張（原審
    卷第63頁）可參。據上而論，告訴人於106年6月5日借予被
    告系爭借款時，先前已借款1、2,000萬元予被告，且僅償付
    先前借款之利息，均未清償過本金，而告訴人仍基於被告有
    提供含本金及利息之系爭支票以為擔保，以及相信被告形象
    良好、是成功的生意人、有財力能償還，始同意並交付系爭
    借款予被告，堪認告訴人係基於對主、客觀情事評估之結果
    ，方同意系爭借款，故被告並未對告訴人施以任何詐術行為
    ，且告訴人亦無所謂陷於錯誤之情事，尚與詐欺取財罪之構
    成要件有間。
　㈢復次，證人即告訴人何英明於原審時雖證稱：被告稱本案土
    地為被告的土地包圍住，一定要買，並傳送他與陳○○的買賣
    合約書及定金60萬元的支票給我，說還差150萬元。被告說
    只要過完戶，3個月後貸款下來馬上就可以還，如果被告只
    說需要借錢來周轉，我不可能再借給被告等語（原審卷第13
    6-138、142、150頁），並提出不動產買賣合約書、60萬支
    票之LINE截圖各1份（偵1卷第7-11頁）為證。惟查：
　⒈被告於原審時辯稱：我是以需要買土地及資金有缺口為由向
    告訴人借款等語（原審卷第46頁），復於本院時辯稱：因本
    案土地在我2塊地的中間，且一直是我在管理、種植蕃茄種
    子，若別人買走的話，對我的種子事業有不利的影響，所以
    我一直想要買本案土地，但是因為預計的國外貨款遲未進來
    ，我只好去找魏○○，而我心裡還是一直想如果資金到位，就
    要買本案土地。我與陳○○簽訂買賣契約後，我拍這些資料是
    要傳給魏○○，也有傳給魏○○，剛好遇到告訴人，就跟他講這
    件事，但我想說可能魏○○沒有要買，且我本來就跟告訴人有
    資金來往，所以系爭借款只是純粹向告訴人借款周轉，沒有
    特別跟他講借款的理由，而我傳送買賣合約書及定金支票，
    只是要告訴告訴人有買地的這件事而己等語（本院卷第73-7
    4、107頁）。又本案土地緊鄰被告所有土地，多年來均由被
    告管理，並本案土地的買賣價格係由被告與陳龍發磋商合意
    ，此經證人陳龍發於原審時（原審卷第228-237頁）證述在
    卷。再者，證人即告訴人何英明於原審時證述：（被告向你
    借錢都用何方式？被告會提供擔保或是會告知你借款用途，
    會提出相關的證明嗎？你們的借款模式為何？）被告都沒有
    提供擔保給我，他只是說大陸資金要運用。（被告會告訴你
    要做何用途，可是會傳實際用途的證明或是給你支票擔保？
    ）之前的都沒有，只是告知他要做什麼資金周轉用，只有這
    一筆他有傳資料給我。他說這個錢他買完土地，用土地貸款
    下來以後，馬上就還給我等語（原審卷第153、155頁）。經
    核上述事證可知，被告與告訴人之資金往來借款方式，僅由
    被告告知需用資金周轉之金額，利率為年息20%，尚無須另
    告以借用款項之特定使用目的；是依上述借款慣例，被告係
    因主觀上期望能購得本案土地，而向告訴人概括陳述其目前
    或將來可能投資、經營之事項或方向，故將本案土地之事告
    知告訴人，及以LINE傳送相關資料，被告並無須以特定目的
    （購買本案土地）為由，向告訴人為系爭借款。從而，告訴
    人指訴：被告係以購買本案土地為由，向我為系爭借款云云
    ，並非無疑。
　⒉告訴人係於109年8月13日始委任律師向臺灣嘉義地方檢察署
    提出本案詐欺之刑事告訴，此觀諸刑事告訴狀上之臺灣嘉義
    地方檢察署收文章（偵2卷第3頁）甚明。又證人即告訴人何
    英明於原審時證稱：系爭借款被告說3個月之後就可以還款
    ，3個月後被告並未還款，到最後被告欠我的錢都沒有還，
    因我知道被告已經被列為拒絕往來戶，所以就請土地代書查
    詢，才知道被告並未購買本案土地，所以於109年8月間提出
    本案刑事告訴。我有一直向被告催款，因被告之前向我借的
    錢常常延後，被告就說不方便。被告為系爭借款時，並沒有
    說要向哪家銀行貸款或是要貸款多少，只說拿土地去貸款，
    3個月後就可以還款，3個月之後我並沒有問被告是否有去貸
    款等語（原審卷第138-140、143-144、161、164-165頁）。
    由此可知，告訴人始終未曾向被告確認是否以本案土地貸款
    ，且於約定清償期3個月後，亦未確認過被告有無購買本案
    土地，而是遲至被告被列為拒絕往來戶，亦未依約償付其他
    借款之約定利息，始委請代書查詢被告有無購買本案土地，
    於已經過約3年後（109年8月13日）提出本案刑事告訴，故
    告訴人從未關注過系爭借款之真正使用用途，是否確用以購
    買本案土地？事後有無辦理貸款？從而，告訴人主張：被告
    說只要過完戶，3個月後貸款下來馬上就可以還，如果被告
    只說需要借錢來周轉，我不可能再借給被告等語，尚非無疑
    。
　⒊證人即告訴人何英明於原審時另證稱：被告有將系爭支票拿
    回去，因為被告說不方便，需要一點時間，被告的形象保持
    太好，當初就是很相信被告是個成功的商人，認為被告不會
    騙我，所以就同意被告將系爭支票拿回去，當時也沒有去查
    本案土地，被告之前就向我借款1、2,000萬元，也常常這樣
    抽票等語（原審卷第140、146-147、156-157頁）。據此可
    知，被告於106年9月間即已未能償還系爭借款，甚至要求告
    訴人返還系爭支票，當已有不能依約履行之客觀事實發生，
    然告訴人此時仍相信被告之後能夠返還款項而同意被告先取
    回系爭支票，亦未進一步確認本案土地是否確實屬於被告所
    有，堪認告訴人之所以同意系爭借款，應係相信被告之資力
    ，而與被告有無購買本案土地無涉。
　⒋綜據上述事證可知，本件尚難僅以證人即告訴人何英明仍有
    疑義之單一指訴，在無其他積極證據可資證明之情形下，遽
    認被告確以購買本案土地為由向告訴人借款，並以LINE傳送
    不動產買賣合約書及定金支票，及將以本案土地貸款，3個
    月後即得清償本息之詐術行為，而使告訴人陷於錯誤。
　㈣被告於原審時供稱：原本出口種子至美國亨氏公司，預計於1
    06年5、6月即可收款，但美國亨氏公司一直到106年年底才
    支付貨款，造成資金短缺等語（原審卷第47、207頁），並
    提出於106年5至11月間與美國亨氏公司洽詢給付貨款事宜之
    電子郵件1份、訂購單2份（偵1卷第105-121頁）為證，是被
    告辯稱因遭廠商拖欠貨款而無法順利還款，並非全然無據。
    又證人何英明於原審時證稱：被告向其借款，有還過利息，
    本金都還沒有還，被告有匯款至我所有華南銀行的帳戶內，
    應該是用來返還其他借款等語（原審卷第165-167頁），且
    被告確於107年1月10日匯款21萬元、107年1月29日匯款100
    萬元、107年6月20日匯款60萬元、107年12月25日匯款31萬2
    ,000元、107年12月26日匯款30萬元、108年2月21日匯款50
    萬元，至何英明所有華南銀行嘉義分行帳戶內，此有匯款申
    請書回條6張（偵1卷第123、127頁）存卷可參。依上，足見
    被告於向告訴人為系爭借款後，針對其與告訴人先前之借款
    ，迄至108年2月21日止，仍多次償還借款利息，並所償還之
    金額高達292萬多元，顯與一般刻意以借貸為由詐取他人財
    物之人，於順利取得財物後，多即不再還款之反應不符，足
    徵被告係因公司經營狀況欠佳，資金調度困難，始未能依約
    償還系爭借款，實乏證據認定被告自始即不償還系爭借款而
    具有詐欺取財之故意。
  ㈤按被告否認犯罪所持之辯解縱屬不能成立，仍非有積極證據
    足以證明其犯罪行為，不能遽為有罪之認定（最高法院30年
    上字第1831號判決意旨參照）。被告雖辯稱：因陳○○與魏○○
    之哥哥魏○○有糾紛，不願意賣給魏○○，所以魏○○不出面處理
    本案土地買賣之事，由我出面簽約云云。惟查，證人魏○○於
    原審時證稱：被告介紹本案土地，問我要不要買，因我老家
    就在附近，所以才買。老家現在是我哥哥魏○○在住。因我在
    臺北比較忙，就委託被告去處理及簽約，買賣價格是經過我
    同意。我哥哥魏○○是否認識原地主，我並不知道等語（原審
    卷第172-173、184頁），並證人陳○○於原審時證稱：本案土
    地是我配偶李○○名下的土地，是由李○○與被告簽訂土地買賣
    契約。我不知道本案土地登記給誰，也不認識魏○○、魏○○，
    就是賣土地給被告，有錢拿就好，被告要賣給誰是被告的事
    等語（原審卷第227、231-231、237-238頁）。依上可知，
    本件並無所謂陳○○與魏○○之哥哥魏○○有糾紛，不願意賣本案
    土地予魏○○之事，被告前開辯解顯不足採信。惟揆之前開判
    決意旨，被告此部分辯稱雖無法成立，然尚難依此以為被告
    不利之認定，附此敘明。
　㈥另告訴人於106年6月5日將系爭借款匯予被告後，被告雖於同
    年6月5日至6月15日將系爭借款提領他用，僅餘5萬元等情，
    有被告之一銀帳戶歷史交易明細1份（偵1卷第31頁）可參。
    惟查，被告並非以購買本案土地為由，向告訴人為系爭借款
    ，並未對告訴人施以任何詐術行為，且告訴人係本於信任被
    告及先前之之交易慣例，始同意系爭借款，亦無所謂有陷於
    錯誤之情事，業經本院認定如前。從而，被告自得依其實際
    需求狀況使用系爭借款，故難以被告實際上並未以系爭借款
    購買本案土地，遽為不利於被告之認定。
五、綜上所述，公訴意旨就被告涉犯詐欺取財犯行所提出之證據
    ，尚未達到通常一般之人均不致有所懷疑，而得確信被告確
    有其所指上開犯行之心證程度。此外，復無其他積極證據足
    認被告有詐欺取財犯行，揆諸前揭法條及判決意旨，即屬不
    能證明被告犯罪，自應為被告無罪之諭知。　　
六、原審以不能證明被告有上開詐欺取財之犯行，而為被告無罪
    之諭知，核無違誤。檢察官上訴意旨主張被告以購買本案土
    地之名，並傳送不動產買賣契約書及定金支票，而行詐騙之
    實，指摘原判決不當，為無理由，應予駁回。
據上論斷，應依刑事訴訟法第368條，判決如主文。
本案經檢察官葉美菁提起公訴，檢察官徐鈺婷提起上訴，檢察官
劉榮堂到庭執行職務。
中　　華　　民　　國　　110 　年　　9 　　月　　16　　日
                  刑事第三庭    審判長法　官  陳連發
                                      法　官  何秀燕
                                      法　官  洪榮家
以上正本證明與原本無異。
不得上訴。
　　　　　　　　　　　　　　　　　　　書記官  謝麗首
中　　華　　民　　國　　110 　年　　9 　　月　　16　　日